【裁判字號】    95,交抗,567
【裁判日期】    950724
【裁判案由】    違反道路交通管理處罰條例
【裁判全文】
臺灣高等法院交通事件裁定             95年度交抗字第567號
抗  告  人    交通部公路總局臺北區監理所基隆監理站
受處分  人    甲○○
上列抗告人因受處分人違反道路交通管理處罰條例案件，不服臺
灣基隆地方法院，中華民國95年5月30日所為裁定（95年度交聲
更 (一)字第5號），提起抗告，本院裁定如下：
    主  文
原裁定撤銷，發回臺灣基隆地方法院。
    理  由
一、聲明異議意旨略以：異議人即受處分人甲○○對於違規事實
    並無意見，惟因住所地變更未收到舉發通知書，而原舉發機
    關未經查證，即以公示送達之方式逕為送達，其送達程序無
    效；又違規行為超過三個月即不得再為舉發，前開送達程序
    既屬無效，則舉發單位開立之舉發單亦屬無效，是以本件行
    為既已超過三個月，舉發機關自亦不得再開立舉發單，為此
    聲明異議，請求撤銷原處分等語。
二、原審法院以：(一)按違反本條例之行為，自行為成立之日起
    ；行為有連續或繼續之狀態者，自行為終了之日起，逾三個
    月不得舉發，道路交通管理處罰條例第九十條第一項定有明
    文。揆諸其立法目的在避免法律關係遲不確定致生法秩序不
    安定之結果，並同時保障人民權益。又依據道路交通管理處
    罰條例第九十二條第三項規定授權訂定之違反道路交通管理
    事件統一裁罰基準及處理細則第五條明定：「處理違反道路
    交通管理事件，有關文書送達之程序，依行政程序法之規定
    」，同細則第十一條第一項第三款復規定：「行為人有本條
    例之情形者，應填製舉發違反道路交通管理事件通知單，並
    於被通知人欄予以勾記，其通知聯依下列規定辦理：三、逕
    行舉發者，應按已查明之資料填註車牌號碼、車輛種類、車
    主姓名或地址，並於通知單上方空白處加註逕行舉發之文字
    後，由舉發機關送達被通知人」。亦明文規定逕行舉發之違
    反道路交通管理事件通知單應送達於被通知人，且其送達程
    序應依行政程序法規定行之。(二)次按公法上有特定相對人
    之意思表示或意思通知，除法律有特別規定者外，在非對話
    為之者，應以達到相對人時生效，所謂達到，乃在使相對人
    居於可得瞭解之狀態為已足，此在法理上應為當然之解釋（
    行政法院六十八年度判字第八三八號裁判意旨參照）。又八
    十八年二月三日公布，九十年一月一日施行之行政程序法，
    就行政機關所為有特定相對人之書面行政處分或行政行為之
    送達，於第六十七條至第九十一條定有明文規定，同法第一
    百十條第一項復明定：「書面之行政處分自送達相對人及已
    知之利害關係人起；書面以外之行政處分自以其他適當方法
    通知或使其知悉時起，依送達、通知或使知悉之內容對其發
    生效力」。前揭違反道路交通管理事件統一裁罰基準及處理
    細則第五條既有前開明文規定，且交通裁罰事件中相關行政
    機關所為之行政行為，並非屬行政程序法第三條第一項、第
    二項所列舉之得排除行政程序法適用之行政機關或行政行為
    ，而交通違規行為之舉發在性質上屬於公法上有相對人之書
    面意思通知，自應適用行政程序送達之規定，並依前開行政
    法院判決之見解及行政程序法第一百十條第一項之規定，以
    書面之舉發通知依行政程序法之規定送達於受通知人時，始
    完成舉發程序而發生效力。至於行政程序法第四十九條固規
    定：「基於法規之申請，以掛號郵寄方式向行政機關提出者
    ，以交郵當日之郵戳為準」，惟該條文既規定「基於法規之
    申請」云云，即係指人民依法規請求行政機關為特定行政行
    為之公法上意思表示，其立法目的，係對於申請人是否遵守
    法定期間之證明，基於郵遞送信時間非申請人所能控制，其
    延誤難以歸責於申請人，為維護人民之權益，爰採發信主義
    ，將郵送時間予以扣除（法務部法律字第００六七０一號函
    示意旨參照）。是以行政程序法第四十九條係針對人民對行
    政機關有所請求之情形明定採取發信主義，與同法就行政機
    關對有相對人所為之書面行政處分或其他行政行為之通知係
    採取到達主義之規定有所不同，不得混淆。(三)經查：異議
    人即受處分人甲○○於九十三年二月一日下午四時二分許，
    駕駛車牌號碼T8－5410號自小客車，行經國道三號高速公路
    南下四．九公里處，因超速行駛，經警依採証照片於同年月
    十七日掣單逕行舉發，嗣因郵寄掛號原址查無其人致無法投
    遞，舉發單位未查証送受處分人已於九十一年二月廿一日遷
    址，仍逕為公示送達，有違規照片一幀、舉發通知單、受處
    分人戶籍謄本影本及內政部警政署國道公路警察局第六警察
    隊辦理公示送達公告各一件在卷可按，足見前開公示送達即
    非合法。則本件受處分人違規行為之三個月舉發期限，應自
    九十三年二月一日起算，至九十三年四月卅日屆滿（依行政
    程序法第四十八條第五項之規定，此三個月期間之計算，因
    涉及人民之處罰，其始日不計時刻以一日論；其末日為星期
    日、國定假日或其他休息日者，照計），乃舉發機關對受處
    分人掣單舉發既未曾合法送達於受處分人，難謂合法，依道
    路交通管理處罰條例第九十條第一項之規定即不得予以舉發
    ，以確保法秩序之安定及人民權益之保障。(四)至裁決機關
    雖以：「按道路交通管理處罰條例第九十條第一項係對違反
    道路交通管理事件通知單 (以下簡稱通知單）逾三個月不得
    舉發規定，而非『送達』與否之規定，．．．，違規行為日
    起三個月內付郵，不論其有無送達，即已完成舉發．．．」
    、「故若屬逕行舉發案件，員警雖於違反行為成立之日起三
    個月內填製通知單，但『並未立即交郵』而遲至行為成立之
    日起三個月後方投郵，或雖已填製通知單但『未寄出』，．
    ．．仍無法生三個月內舉發通知單通知之效力，．．．有不
    得舉發之適用」，交通部八十六年十二月二十六日交路字第
    ０五五二０二號函、交通部八十七年五月七日交路字第００
    三五六三號函已釋示在案。前開二函皆舉明，若在違規行為
    成立之日後於三個月內「付郵」即已完成舉發，若在三個月
    後始付郵或雖已製單但未寄出（則無付郵事實可言）則不得
    舉發。查本件違規時間為九十三年二月一日，而舉發單係於
    同年月十七日掣開，並未逾三個月云云。惟查：交通違規行
    為之「舉發」，係具有對外效力之行政行為，核其性質屬公
    法上有相對人之意思通知，依前揭說明，應依現行行政程序
    法規定之送達方式送達書面舉發通知，且於送達合法到達受
    處分人時，始發生舉發之效力。抗告人所指前開函釋指應以
    「投郵時」為準，係交通部於行政程序法生效施行前所為之
    函釋，與現行行政程序法之送達規定不符，自不得引為裁罰
    之依據（該等函釋亦不認為係以警員填單舉發日為準，至於
    在現行行政程序法規範下，該三個月期間如何計算，本件移
    送機關若認仍有疑義，應請交通部再為最新之解釋）。（五
    ）綜上所述，本件舉發機關自行為成立之日起已逾三個月，
    迄未將舉發通知單合法送達受處分人，依前揭所述，舉發手
    續尚未完成，尚不生「舉發」之效力，是以異議人即受處分
    人於九十四年十一月廿五日收受原處分機關之裁決書，既距
    其違規行為之日逾三個月以上，依道路交通管理處罰條例第
    九十條之規定，應不得舉發，是以原處分機關裁處異議人即
    受處分人罰鍰三千元，並記違規點數一點，顯有未當。異議
    人即受處分人之異議為有理由，因予撤銷原處分，而為不罰
    之裁定，固非無見。
三、惟查：
(一)按道路交通管理處罰條例第九十條第一項：違反本條例之行
    為，自行為成立之日起；行為有連續或繼續之狀態者，自行
    為終了之日起，逾三個月不得舉發之規定，其所謂「舉發」
    ，係指道路交通管理之執法人員，發現交通違規事實後，填
    製舉發違反道路交通管理事件通知單，予以檢舉告發之程序
    而言。易言之，有關前開自行為成立或連續、繼續之狀態行
    為終了之日起，逾三個月不得「舉發」之規定，依其文義解
    釋，係指一經舉發程序即已中斷前開期間之進行，非謂舉發
    生效須在三個月之期間內完成，是以舉發通知單何時送達於
    受處分人，以及何時發生效力，並不影響前已完成之舉發行
    為，否則前開「舉發」之定義如解釋為須經送達並發生效力
    ，則違反道路交通案件處罰條例之行為人，均可藉搬遷住所
    、拒絕收受或行方不明等方式，拖延三個月之期限，豈非立
    法之本意。況依行政程序法第八十一條公示送達之規定，公
    示送達自公告之日或刊登政府公報或新聞紙起，須經二十日
    或六十日始發生效力，則在送達程序中，亦可能因查址或公
    示送達之程序迅即經過三個月之期間，而無法即時完成舉發
    行為，則有關舉發之處罰恐將形同具文。參諸主管機關交通
    部八十六年十二月二十六日交路（86）字第０五五二０二號
    函示：「查道路交通案件處罰條例第九十條，係對違反道路
    交通管理事件通知單逾三個月不得『舉發』規定，而非『送
    達』與否之規定．．．。」以及八十七年五月七日交路（87
    ）字第００三五六三號函示：「查道路交通案件處罰條例第
    九十條第一項規定『自行為成立之日起，逾三個月不得舉發
    』之旨意，係為規範舉發機關應於三個月內完成舉發違反道
    路交通管理事件之程序，．．．。」等語，亦係本於前開旨
    趣至明。
(二)至「舉發」行為如遲未使相對人居於可得瞭解之狀態，或將
    使法秩序之安定性及人民權益受到影響，惟前開交通部於八
    十七年五月七日交路（87）字第００三五六三號函示：．．
    ．故舉發機關於違規定行為日起三個月內付郵，不論其有無
    送達，即已完成舉發。」，八十七年五月七日交路（87）字
    第００三五六三號函示：「．．．故若屬逕行舉發案件，員
    警雖於違反行為成立之日起三個月內，填製違反道路交通管
    理事件通知單，但未立即交郵而遲至行為成立之日起三個月
    後方投郵，其雖已填製違反道路交通管理事件通知單但未寄
    出，對違規行為人仍無法生三個月內舉發通知之效力，則該
    等案件即有上開條例第九十條第一項不得舉發之適用」，亦
    已兼顧現實，採舉發「發信」主義，認在違規行為成立之日
    後於三個月內「付郵」即已完成舉發，若在三個月後始「付
    郵」，或雖已製單但「未寄出」，皆不得再行舉發，自難認
    未慮及法秩序之安定性及人民權益之保障。
(三)本件舉發機關係於九十三年二月十七日掣單舉發，嗣並將違
    反道路交通管理事件通知單向受處分人之原車籍地投遞，於
    九十三年三月一日因新址不明遭退件，有內政部警政署國道
    公路警察局舉發違反道路交通管理事件通知單及內政部警政
    署國道公路警察局第六警察隊九十三年五月十九日公警國六
    （九）交字第０九三０００二六八０號公告在卷為憑，似難
    謂未完成舉發行為，是雖受處分人未依高速公路交通管制規
    則第五條第一項規定，「汽車．．．、使用性質及汽車所有
    人名稱、地址等如有變更，均應向公路監理機關辦理登記。
    」，向公路監理機關辦理登記汽車所有人之地址登記，致原
    舉發機關逕按舊址為公示送達，其送達為不合法，而仍須由
    舉發機關再行查址交寄，但是否得認舉發機關前已依法完成
    之舉發行為已逾三個月之期間，非無足疑。本院前發回意旨
    即已指摘及此，乃原裁定仍以本件舉發未經合法送達，且已
    逾三個月，不得再行舉發為由，裁定不罰，自難昭折服。原
    處分機關抗告意旨，執此指摘原裁定不當，非無理由，應由
    本院將原裁定撤銷，並發回原審法院另為妥適裁定。
四、據上論斷，應依道路交通管理處罰條例第八十九條，道路交
    通案件處理辦法第二十六條，刑事訴訟法第四百十三條前段
    ，裁定如主文。
中    華    民    國    95    年    7     月    24    日
                  交通法庭  審判長法  官  陳貽男
                                  法  官  孫惠琳
                                  法  官  高明哲
以上正本證明與原本無異。
不得再抗告。
                                  書記官  李垂福
中    華    民    國    95    年    7     月    25    日


司法院資訊處製作；財團法人民間司法改革基金會備份。
